最高法院刑事判決　　　　　　九十六年度台上字第二五二六號
上　訴　人　台灣高等法院高雄分院檢察署檢察官
上　訴　人
即　被　告　甲○○
選任辯護人　林復華律師
　　　　　　林柏瑞律師
上列上訴人等因被告違反銀行法案件，不服台灣高等法院高雄分
院中華民國九十五年十一月八日第二審判決（九十五年度上訴字
第三五七號，起訴案號：台灣澎湖地方法院檢察署九十四年度偵
字第一六一號），提起上訴，本院判決如下：
    主  文
原判決撤銷，發回台灣高等法院高雄分院。
    理  由
本件原判決認定上訴人即被告甲○○明知除依法律規定外，非銀
行不得辦理國內外匯兌業務，竟自原判決附表一、二所示之民國
九十三年八月十九日起至九十四年五月三日止，與其在大陸地區
之成年親友，共同基於違法辦理匯兌業務之犯意聯絡，由被告提
供如原判決附表一、二所示之其所有之台南區中小企業銀行之0
000000000000號帳戶及其妻乙○○所有華南商業銀
行金華分行000000000000號帳戶、其妻乙○○所有
台灣土地銀行台南分行000000000000號帳戶，為台
灣地區與大陸地區需要使用或兌換人民幣、新台幣之不特定人辦
理匯兌，並藉以牟利。其方式為：由在台灣地區需要匯兌之人，
將新台幣匯入上揭帳戶內，再由被告告知大陸親友匯款客戶之姓
名、匯款金額後，由大陸親友在大陸地區依照當日銀行新台幣對
美金、人民幣對美金之相對匯率及客戶指定方式在大陸地區交付
人民幣；或由大陸親友在大陸地區招攬不特定之需匯兌人民幣之
人，將其所需之人民幣先交付該不特定之人後，再以上揭匯率換
算成等值之新台幣，由該不特定人親自或指示他人在台灣地區將
新台幣匯入上揭帳戶內（被告所接受匯款來源及金額詳如原判決
附表一、二所示）。嗣因被告與丙○○（原名丁○○）共同涉犯
洗錢防制法案件，丙○○先為警查獲，經由丙○○之供述，於九
十四年八月三日將被告拘提到案等情。因而將第一審之科刑判決
撤銷，改判論處被告共同違反非銀行不得辦理國內外匯兌業務之
規定罪刑，固非無見。
惟查：（一）檢察官代表國家提起公訴，依檢察一體原則，到庭
實行公訴之檢察官如發現起訴書認事用法有明顯錯誤，固得本於
自己確信之法律見解，於論告時變更起訴之法條，或另為其他適
當之主張，而其於法院調查或審理時所為之論告或主張，究屬訴
之追加、撤回、變更範疇或僅促請法院審酌注意，抑或僅屬為起
訴效力所及之他部事實之擴張、或起訴事實之一部減縮，自應究
明各該請求之性質而異其處理方式。因而除撤回起訴，使該訴訟
關係消滅，法院無從加以裁判外，法院自應就原起訴事實及檢察
官論告時所陳述或主張之事實一同審酌而為裁判。原判決說明：
「公訴意旨另認原判決附表三、四、五所示之匯款時間、匯款人
、匯入丙○○、戊○○及己○○帳戶內之款項，亦係被告辦理兩
岸間匯兌業務之款項（見第一審檢察官九十四年十月三十一日補
充理由書，第一審卷一第八七至一○六頁），因認被告此部分所
為，亦係違反銀行法第二十九條第一項違法辦理國內外匯兌業務
，而應依同法第一百二十五條第一項處罰」（見原判決第九頁之
理由貳之一之(一)）、「惟查無其他證據可以證明被告有此部分之
犯行，因公訴意旨認此部分犯行與原審所認定之被告違反銀行法
犯行部分，或為實質上一罪，或有想像競合犯裁判上一罪關係，
爰不另為無罪判決之諭知」云云（見原判決第一八頁之理由貳之
五），似認原判決附表三、四、五所示違反銀行法第二十九條第
一項違法辦理國內外匯兌業務部分之事實，已經第一審檢察官於
九十四年十月三十一日以「補充理由書」起訴之。然刑事訴訟之
審判，係採彈劾主義，亦即不告不理原則，法院對於被告之行為
，應受審判之對象（範圍），乃指起訴書（或自訴狀）所記載之
被告「犯罪事實」（包括起訴效力所及之具有同一案件關係之犯
罪事實）而言。而第一審檢察官九十四年十月三十一日之補充理
由書尚非起訴書可比，自難逕認補充理由書所載之非公訴事實亦
屬檢察官起訴之範圍。究竟檢察官於第一審審理時是否僅係將起
訴效力所及之違反銀行法部分擴張，其陳述乃在促請法院注意而
已？抑或起訴書犯罪事實欄內，對此項行為已予以記載而原為法
院應予審判之對象？抑或另為訴之追加？苟檢察官補充理由書所
為之論告或主張，僅在促請法院注意而已，且非起訴效力所及之
犯罪事實，法院能否逕為審判並「不另為無罪判決之諭知」？乃
原判決理由均未詳加說明，遽行判決，即有判決理由不備之違誤
。（二）「不能證明被告犯罪或其行為不罰者，應諭知無罪之判
決」，固為刑事訴訟法第三百零一條第一項所明定。惟所謂「行
為不罰」，係指除該行為具有阻卻違法性之事由，如依法令之行
為、業務上之正當行為、正當防衛與緊急避難行為，及具有阻卻
責任性之事由，如未滿十四歲之人與心神喪失人之行為，而由法
律明文規定不予處罰外，尚包括行為本身不成立犯罪，即行為時
之刑事法律無處罰明文者而言。至於行為時之刑事法律雖有處罰
明文，但被告犯罪後之法律，已廢止該項刑罰規定時，依刑事訴
訟法第三百零二條第四款：「案件有犯罪後之法律已廢止其刑罰
之情形者，應諭知免訴之判決」之規定，該案件即應為免訴之諭
知，此與同法第三百零一條第一項所稱之「行為不罰」不同，不
可不辨。又起訴為裁判上一罪之案件，經法院審理結果，如認其
中一部分不成立犯罪，他部分又應為免訴之判決，則一部不成立
犯罪，即難與其他部分發生一部及全部之關係，法院就該案件應
分別為無罪及免訴之諭知。依起訴書所載，檢察官係起訴被告涉
犯洗錢防制法第九條第三項常業洗錢罪及違反銀行法第二十九條
第一項、第一百二十五條第一項非法經營匯兌業務罪。嗣洗錢防
制法第三條業於九十五年五月三十日修正公布，其配合刑法刪除
第三百四十條常業詐欺罪之規定，而將刑法第三百四十條之常業
詐欺罪自洗錢防制法第三條第一項第五款之重大犯罪中予以刪除
，是修正後洗錢防制法第三條第一項所稱重大犯罪，已不包括常
業詐欺罪，亦即修正前洗錢防制法有關掩飾、收受他人常業詐欺
所得財物或財產上利益之刑罰規定，修正後洗錢防制法業已廢止
。原判決認定被告所為，僅應構成非法經營匯兌業務罪，倘若無
誤，則其被訴違反修正前洗錢防制法第九條第三項常業洗錢罪部
分，與上開非法經營匯兌業務罪部分，如有裁判上一罪關係，則
應於理由內敘明不另為免訴之諭知，乃原判決竟將行為後法律已
廢止其刑罰，誤認為行為不罰，就被告被訴違反洗錢防制法部分
（原判決附表四部分），於理由內敘明：「不另為無罪之諭知」
（見原判決理由貳之三），顯有適用法則不當之違法。（三）判
決所載之理由，前後相互牴觸者，即屬判決所載理由矛盾。原判
決理由謂：被告非法經營兩岸匯兌業務，其經原審認定為匯兌業
務之金額為新台幣七百七十一萬一千四百二十一元（附表一、二
金額合計）（見原判決第八頁），惟依原判決附表一、二所示，
被告匯兌業務之金額顯然超過上開款項，原判決難謂無判決所載
之理由矛盾。（四）審理事實之法院，對於被告有利及不利之證
據，均應一併加以注意，並綜合全部證據資料，本於經驗及論理
法則定其取捨而為判斷，倘為無罪之判決，亦應詳述其全部證據
取捨判斷之理由，否則即有應於審判期日調查之證據未予調查及
判決理由不備之違法。原判決認證人庚○○等人之匯入款部分既
係出賣漁用柴油所得，即難認該款項係辦理匯兌業務之匯入款而
有違反銀行法之情云云。惟依被告所供：「李太太及阿偉是透過
大陸的台商匯錢給丙○○，我不認識大陸的台商，但是丙○○會
透過我問他們有無把錢匯進來。我也是魚船股東，所以我會幫忙
問。」（見第一審卷一第一二二頁），並於第一審中供稱：「這
些錢都是『李太太』、『阿偉』匯進來的，我僅指示二次」等語
（見第一審卷一第一五八頁），被告且供稱介紹「李太太」、「
阿偉」等人收受人民幣後，「李太太」在大陸把人民幣給台商，
台商再從台灣匯新台幣給丙○○等語（見第一六一號偵查卷三第
二九五頁），而證人丙○○又證稱：「都是甲○○（被告）介紹
的，我都是將賣得數量告訴甲○○，甲○○就匯入款項給我。他
都是用別人的帳戶在匯款。李太太及阿偉我都不認識。我只是負
責買賣而已，錢的部分都是甲○○在負責。」、「都是甲○○自
己聯絡安排匯入的」（見第一審卷一第一五五、一五八頁），再
參以證人辛○○、壬○○、癸○○等人均證稱匯款入如原判決附
表三至五之帳戶之原因係兩岸匯兌等語，則倘被告與「李太太」
、「阿偉」等人有犯意聯絡，並推由「李太太」、「阿偉」等人
將所收受之人民幣，交付在大陸之台商，並由台商在台灣匯入等
值之新台幣屬實，能否謂與經營匯兌業務無異？究竟被告是否將
售油款透過相關人士之處理而辦理匯兌業務，此部分事實仍非明
白，尚待研求。故而實情如何，原審未深入查證根究明白，遽行
判決，亦顯有證據調查未盡之違法。以上或為檢察官及被告上訴
意旨所指摘，或為本院得依職權調查之事項，應認原判決有撤銷
發回更審之原因。又原判決不另為無罪之諭知部分（原判決第九
至一八頁之理由貳）與發回部分，有審判不可分之關係，應併予
發回。
據上論結，應依刑事訴訟法第三百九十七條、第四百零一條，判
決如主文。
中　　華　　民　　國　九十六　年　　五　　月　　十　　日
                      最高法院刑事第四庭
                          審判長法官  莊　登　照
                                法官  洪　明　輝
                                法官  黃　一　鑫
                                法官  林　秀　夫
                                法官  徐　昌　錦
      本件正本證明與原本無異
                                      書  記  官
中　　華　　民　　國　九十六　年　　五　　月 　十五 　日
                                                    G